【裁判字號】    94,上訴,1740
【裁判日期】    950515
【裁判案由】    偽造文書
【裁判全文】
臺灣高等法院高雄分院刑事判決        94年度上訴字第1740號
上  訴  人  臺灣高雄地方法院檢察署檢察官
上  訴  人
即  被  告  丙○○
選任辯護人  林夙慧律師
上列上訴人因偽造文書案件，不服臺灣高雄地方法院94年度訴字
第1574號中華民國94年10月18日第一審判決（起訴案號：臺灣高
雄地方法院檢察署94年度偵字第2104號），提起上訴，本院判決
如下：
    主  文
原判決撤銷。
丙○○無罪。
    理  由
一、公訴意旨略以：被告丙○○在其配偶庚○○（另案經本院判
    決無罪）所經營之會計事務所內負責公司登記之業務。緣於
    民國89年9 月5 日，優果文化事業有限公司（下稱優果公司
    ）負責人戊○○委託庚○○辦理優果公司之設立登記及相關
    會計、稅務核報，將優果公司與股東戊○○、甲○○、己○○、丁○○及乙○○等人之印鑑章均交由庚○○所經營之會
    計事務所保管。嗣於90年間，戊○○告知庚○○有意將公司
    辦理轉讓，庚○○遂將該事告知丙○○並交其處理，詎丙○○竟利用保管優果公司上開印鑑章之機會，基於偽造私文書
    後行使之犯意，於91年12月26日，在某不詳地點，未經優果
    公司股東甲○○、己○○、丁○○及乙○○等人（下稱甲○○等人）之同意與授權，偽造不實之優果公司章程及股東同
    意書等私文書，再盜用優果公司及股東甲○○等人之印章蓋
    印於上開文件上，併同訴外人魏梓安所提供之已簽署黃慶龍
    （已改名為古翰水）姓名並蓋妥印文之董事願任同意書、優
    果公司變更登記申請書、代送文件委託書等文件，一併交予
    不知情之會計事務所員工黃姿雯申辦，黃姿雯遂於92年1 月
    2 日，持上開偽造之文件，以優果公司變更負責人、遷址等
    情為由，向高雄市政府辦理公司變更登記，將該公司負責人
    由戊○○變更為黃慶龍，而行使偽造之優果公司章程、股東
    同意書等私文書，使不知情之高雄市政府公務員將此一不實
    事項登載於職務所掌之公司登記簿，足生損害於優果公司，
    因認被告涉有刑法第216 、210 條之行使偽造私文書嫌及同
    法第214 條使公務員登載不實罪嫌。
二、公訴人認上訴人兼被上訴人即被告丙○○（下稱被告）涉有
    偽造文書犯行，無非係以戊○○之指訴、曾斐絹、庚○○之
    供述、證人黃慶龍、甲○○、己○○、黃姿雯等人於94年訴
    字第296 號庚○○偽造文書案件之證述，及優果公司高雄市
    政府營利事業登記證、經濟部公司執照、優果公司變更登記
    申請書、股東同意書、公司變更登記表、董事願任同意書、
    切結書、代送文件委託書、公司章程等附卷可證，為其論據
    。
三、按犯罪事實應依證據認定之，無證據不得認定其犯罪事實；
    被告或共犯之自白，不得作為有罪判決之唯一證據，仍應調
    查其他必要之證據，以察其是否與事實相符，刑事訴訟法第
    154 條第2 項、第156 條第2 項分別定有明文。次按刑事訴
    訟法上所謂認定犯罪事實之證據，係指足以認定被告確有犯
    罪行為之積極證據而言，該項證據自須適合於被告犯罪事實
    之認定，始得採為斷罪資料。如未能發現相當證據，或證據
    不足以證明，自不能以推測或擬制之方法，以為裁判之基礎
    。又刑事訴訟上證明之資料，無論其為直接或間接證據，均
    須達於通常一般人均不致有所懷疑，而得確信其為真實之程
    度，始得據為有罪之認定，若其關於被告是否犯罪之證明未
    能達此程度，而有合理性懷疑之存在，致使無法形成有罪之
    確信，根據「罪證有疑，利於被告」之證據法則，即不得遽
    為不利被告之認定，此分別有最高法院29年上第3105號、40
    年臺上字第86號、76年臺上字第4986號判例可資參照。
四、本院經查：
壹、程序方面：
    按被告以外之人於審判外之言詞或書面陳述，除法律有規定
    者外，不得作為證據；又被告以外之人於審判外之陳述，雖
    不符前4 條（指刑事訴訟法第159 條之1 至第159 條之4）
    之規定，而經當事人於審判程序同意作為證據，法院審酌該
    言詞陳述或書面陳述作成時之情況，認為適當者，亦得為證
    據；當事人、代理人或辯護人於法院調查證據時，知有第15
    9 條第1 項不得為證據之情形，而未於言詞辯論終結前聲明
    異議者，視為有前項之同意，刑事訴訟法第159 條第1 項、
    第159 條之5 分別定有明文。查戊○○於94年訴字第296 號
    庚○○偽造文書案件警詢中所為之陳述，為被告以外之人於
    審判外之陳述，與其於本院審理時到庭所為之陳述大致相符
    ，並不符合傳聞法則之例外規定，被告亦明確表示不同意警
    詢筆錄作為證據，依上揭法條規定，應無證據能力。另查，
    被告對於證人戊○○、黃慶龍、甲○○、己○○、黃姿雯等
    人於94年訴字第296 號庚○○偽造文書案件檢察事務官詢問
    中所為之陳述，及證人戊○○於另案即94年訴字第296 號庚○○偽造文書案件審理中具結後所為之證言，於原審及本院
    審訊均明確表示對證據能力不爭執：同意做為本案證據等語
    （原審卷第50頁、本案卷48頁參照），且本院審酌上開證人
    於檢查事務官前陳述作成時之狀況，並無任何不可信之處，
    認為適當，應有證據能力。而證人戊○○於另案即94年訴字
    第296 號庚○○偽造文書案件審理中具結後所為之證言，雖
    係本案審判外之陳述，惟均係向法官所為，依前開刑事訴訟
    法第159 條之1 第1 項：被告以外之人於審判外向法官所為
    之陳述，得為證據之規定，應認有證據能力。至於高雄市政
    府建設局優果公司相關公司設立變更登記卷宗，雖為被告以
    外之人於審判外所為之書面陳述，屬於傳聞證據，然係公務
    員於民眾前往建設局申辦公司相關登記時所製作之文書，屬
    於公務員於職務上製作，經常處於可受公開檢查之狀態，設
    有錯誤，甚易發現而予及時糾正之紀錄文書及證明文書，應
    屬刑事訴訟法第159 條之4 第1 款所稱之紀錄文書，又查無
    證據證明上開資料顯有不可信之情況，揆諸前揭規定，應認
    得為證據，而有證據能力。
貳、實體方面：
（一）訊據被告對其為庚○○會計事務所負責人庚○○之配偶，
      庚○○受託辦理優果公司設立、變更登記後，交由其實際
      辦理，及於92年1 月間由其會計事務所人員黃姿雯持件辦
      理優果公司申辦變更負責人為黃慶龍等事實固不否認，惟
      堅決否認有何偽造文書犯行，辯稱：優果公司之設立登記
      均由戊○○全權委託伊處理，然因優果公司設立後形同停
      業狀態，經戊○○同意出讓公司後，由伊接洽戊○○，辦
      理公司負責人變更登記之手續，用以節省戊○○支出記帳
      費、公司設址租金等費用，事後於92年5 月間戊○○才告
      以不願出讓，伊亦馬上辦公司登記回復給戊○○等語，經
      查：
  (1)、優果公司於89年間以戊○○為負責人完成設立登記，嗣於
      92年間由被告配偶庚○○經營之會計事務所職員黃姿雯持
      該公司章程、股東同意書、公司變更登記申請書、代送文
      件委託書、董事願任同意書等文件，申辦優果公司變更負
      責人、遷址、修改章程等情，經高雄市政府92年1 月3 日
      核准公司變更登記事項，使該公司負責人變更為黃慶龍，
      嗣於同年11月3 日復將優果公司負責人變更登記回戊○○
      ，並遷移新址於高雄縣鳳山市○○路○ 段267 巷96號1 樓
      等情，為被告所供承在卷，並經證人黃姿雯於庚○○偽造
      文書案件之偵查中陳明（93偵字第1263號卷23頁），並有
      高雄市政府統一編號第00000000號優果公司案卷1 宗附卷
      可稽（外放），此部分堪認為事實。
  (2)、證人庚○○就本件公司負責人變更登記係經由其承攬後轉
      交被告，並由丙○○全程連繫戊○○配合辦理經過，其未
      參與一節，業據庚○○本院審理時結證屬實（本院卷71頁
      ）。惟該事務所辦理本件之流程，其證稱：「我們事務所
      面對很多客戶，公司從來不保留客戶印鑑章，辦完就還他
      們，辦理公司設立登記需要股東身分證影本，公司設立的
      地址使用執照，房屋稅單，公司設立後之公司執照、股東
      印鑑章有還給戊○○，是我親自拿去給他的，戊○○拿公
      司大小章來，但是公司執照、營利事業登記證沒有拿來，
      我們才要求他簽切結書。因為他是要變更，我們是延續舊
      的做文件，因為他沒有附上營利事業登記及公司執照，所
      以我們才要求他附上切結書。我所說的切結書是指遺失營
      利事業登記的部分，我們接受委託是有權製作這些股東同
      意書及公司章程，委託人不用自己拿來，但是我們拿到建
      設局申請時我們會至給附上去。我們幫委託人制作股東同
      意書及公司章程，是我們的慣例，在製作變更登記過程不
      會跟每個股東作確認，因為已經接受負責人之委託了」等
      語甚明（本院卷第69-70 頁），並有優果公司91年12月31
      日營利事業登記證遺失切結聲明書、91年12月31日公司執
      照遺失切結聲明書各1 紙、財政部高雄國稅局營利事業所
      得稅核定通知書2 紙、黃慶龍名義之代送文件委託書、國
      民身分證正反面影本、董事願任同意書等附卷可憑（93年
      他字第537 號偵查卷第9 頁、61、63、80、83頁；高雄市
      政府建設局卷第36、40、41頁），核與被告丙○○所辯之
      詞大抵相符。按一般公司於委託會計師或會計師事務所辦
      理公司登記時，固須公司、股東印章，但會計師或會計師
      事務所於代辦完成後，依一般經驗定則，公司會取回前交
      付之印章，以便公司業務之需，亦可防會計師或會計師事
      務所擅自使用該等印章，而會計師或會計師事務所之客戶
      甚多，亦無從保管每位經辦客戶之印章，故庚○○證稱印
      章於辦妥優果公司登記後即返還戊○○，核屬可採。亦即
      戊○○嗣後欲辦理優果公司變更登記，而須使用股東印章
      時，必需再交付股東印章予被告（庚○○於承攬後即未參
      與本案）。戊○○既已經將優果公司及全體股東之印鑑章
      交付被告，則被告據以認定已得公司全體股東同意因而蓋
      用股東甲○○、己○○、丁○○、戊○○、乙○○等人之
      印章於優果公司章程及股東同意書，復簽署股東甲○○等
      人之簽名以便辦理公司變更登記，應均包含於戊○○之授
      權範圍內，此由證人即公司股東己○○、甲○○於庚○○
      被訴偽造文書偵查中檢察官訊問時證稱「都是戊○○處理
      的」等語（93偵字第1263號卷40─41頁）亦可以得知優果
      公司之變更登記等事項，均由戊○○負責（偵卷第41頁）
      。又經比對上開切結聲明（93年他字第537 號）上「戊○○」簽名，觀其字跡運筆之筆順、轉折等均與戊○○於92
      年發查字第5230號庚○○偽造文書告訴狀暨歷次警詢、偵
      訊（93年他字第537 號卷3 ─1 頁、32頁、48頁）及原審
      94年訴字第296 號庚○○偽造文書案件準備程序（該卷20
      頁）等筆錄上簽名相合。再參以戊○○係經營托兒所等文
      化事業之人，94年訴字第296 號庚○○偽造文書案件，業
      據其於原審陳述明確（該卷50頁），具有一定智識能力，
      對切結書上僅有短短2 、3 行文字應於簽名時即應注意並
      明瞭其簽名同意之用意，而戊○○亦不否認簽名係親簽（
      94年訴字第296 號卷48頁）應認戊○○對切結內容已閱讀
      過目，並能認知係供辦理公司出讓程序所用，始會在切結
      書上簽名。又事後優果公司於92年10月間回復戊○○為負
      責人時，確係魏梓安出面同意公司過戶歸屬戊○○，並經
      戊○○要求，由魏梓安立據概括承擔公司過戶期間之所生
      債務及費用乙節，業據戊○○供述無誤在卷（94年訴字第
      296 號卷55頁）。可見戊○○應確有簽具91年12月31 日
      之切結聲明書，故其有同意辦理負責人變更之手續，應足
      認定。至91年12月26日之切結書雖由丙○○簽戊○○之名
      ，但仍可認定已得戊○○之同意，既曾獲得戊○○之同意
      ，自難謂被告有偽造文書之行為。
  (3)戊○○於庚○○被訴偽造文書案件偵查中固均稱其就優果公
    司負責人遭變更為他人乙節並不知情，亦未授權被告辦理相
    關事宜，並堅詞否認上開股東同意書及切結書係其所親簽云
    云。然戊○○於庚○○被訴偽造文書案件之原審審理中就公
    司出讓經過、手續中簽署遺失公司執照切結書等情，則分別
    結證稱：「91年年底因優果公司營業額偏低，如果有人要經
    營公司，我願意轉讓，我是在91年底告訴庚○○的，地點我
    忘記了」、「（對上開2 紙切結書內容）沒有印象，但是字
    跡看起來是我的，是否有簽我忘記了，印象中應無向建設局
    申明作廢遺失之公司執照」等語（見94年度訴字第62號第
    48-50 頁）。查其先後供述之詞，告訴人戊○○先否認自始
    知悉託辦優果公司負責人變更乙事，於另案審理中復結稱91
    年底有出讓公司意願，只是受讓對象由其決定，而其上開審
    理結證有表明出讓公司意願等詞，與前開證人庚○○所證述
    受託辦理優果公司負責人變更登記緣由及請託戊○○立書切
    結遺失公司證照等語，互核亦屬相符，自堪認戊○○曾授權
    庚○○事務所辦理優果公司負責人變更事宜。又佐以戊○○
    與證人庚○○於88年間相識於獅子會社團，此為二人所承認
    在卷，而優果公司設立及設立後之帳目、稅務事項均全權委
    託庚○○事務所辦理，設立公司所需要文件及需要簽名就拿
    給戊○○，優果公司登記設址之高雄市○○區○○街136 巷
    6 號5 樓，亦由庚○○提供等情，亦為證人庚○○於本院審
    理時證述明確（本院卷第68 -70頁）。是以戊○○既全權委
    託優果公司設立手續，可見對該庚○○會計事務所應有相當
    熟識之信任關係，則庚○○事務所為優果公司辦理公司負責
    人變更乙事，事務所承辦人即被告亦供稱需要文件及需要簽
    名均洽請告訴人提供，則雖未見戊○○立具委託書，惟戊○○口頭告知庚○○出讓公司意願明確，以戊○○與庚○○自
    設立公司以來處理事務之信賴關係，應認庚○○事務所確係
    受戊○○之託，才為之辦理優果公司負責人變更登記手續。
    再者，雖戊○○託詞就事務所辦理公司負責人變更手續、切
    結遺失證照作廢等節均表一無所悉，惟查上開切結書係由戊○○本人所親簽既經確認無訛如前，加以證人庚○○亦證稱
    就切結書目的、手續及所需文件，均有向戊○○說明及拿取
    ，又申請公司變更登記時間為91年12月下旬至92年1 月初（
    見外放建設局公司登記卷宗第32頁以下），上開切結書立據
    日91年12月31日，與戊○○供述同意庚○○會計師事務所辦
    理變更公司登記的時間在91年年底，時間相近，則被告要求
    戊○○提出切結書及相關優果公司證照、文件資料，戊○○
    既在切結書上親簽，應已閱讀切結內容，當時並應已能認知
    庚○○會計事務所正在辦理優果公司負責人變更登記，戊○○於告訴之始否認此情，審理中卻諉稱部分情節已無印象，
    再行聲稱事前有約明轉讓對象須經其同意云云，前後供述不
    一，對事實有所保留，所供對公司變更負責人乙節均未知情
    ，即未可全予採信。是以，堪認庚○○事務所將優果公司負
    責人變更予他人，業經戊○○同意及授權，被告受庚○○會
    計師事務所負責人庚○○轉交辦理本件優果公司負責人變更
    事宜，自與偽造文書行為人係無製作權人偽造之要件不符。
  (4)優果公司91年度之營業收入為零，此有證人庚○○提出之91
    年度營利事業所得稅核定通知書、91年度營利事業所得稅申
    報書附於該原審94年度訴字第62號卷內可憑（該卷89─100
    頁）。查該公司既無資產，也無營業，他人應無將之奪取之
    必要，則被告辯稱優果公司設立後形同停業狀態，為省戊○○之費用才辦理變更，應屬實在。其進而辯稱戊○○有同意
    辦理負責人變更，未偽造文書等語，亦屬可信。此外，復查
    無其他確切証据証明被告有偽造文書犯罪情事，其犯罪即屬
    不能証明。
（二）按刑事訴訟法第161 條第1 項規定：檢察官就被告犯罪事
      實，應負舉證責任，並指出證明之方法。因此，檢察官對
      於起訴之犯罪事實，應負提出證據及說服之實質舉證責任
      。倘其所提出之證據，不足為被告有罪之積極證明，或其
      闡明之證明方法，無從說服法官以形成被告有罪之心證，
      基於無罪推定之原則，自應為被告無罪判決之諭知。檢察
      官未提出適合於證明犯罪事實之積極證據，並闡明其證據
      方法與待證事實之關係。本院對於卷內訴訟資料，逐一剖
      析，參互審酌，以檢察官起訴事實中就告訴人戊○○之證
      述所述被告未經其同意有偽造文書犯行之情節以觀，仍存
      有諸多合理懷疑之處，以致本院仍無從獲得被告有成立偽
      造私文書罪嫌之確切心證，自應為被告無罪之諭知。
五、原審未察，據以對被告論罪科刑，尚有未洽，被告提起上訴
    ，否認犯罪為有理由，公訴人以原審量刑過輕、緩刑不當為
    由提起上訴，並無理由，然原判決既有前揭瑕疵，即無可維
    持，自應由本院將原判決撤銷改判，另為被告無罪之諭知。
據上論斷，應依刑事訴訟法第369條第1項前段、第364條、第301
條第1項，判決如主文。
本案經檢察官邱榮藏到庭執行職務。
中    華    民    國    95    年    5     月    15    日
                  刑事第八庭    審判長法  官  李炫德
                                      法  官  李淑惠
                                      法  官  簡志瑩
以上正本證明與原本無異。
如不服本判決應於收受本判決後10日內向本院提出上訴書狀，其
未敘述上訴理由者，並得於提起上訴後10日內向本院補提理由書
狀（均須按他造當事人之人數附繕本）「切勿逕送上級法院」。
中    華    民    國    95    年    5     月    15    日
                                      書記官  白  蘭


司法院資訊處製作；財團法人民間司法改革基金會備份。
